【裁判字號】    95,易,1309
【裁判日期】    951025
【裁判案由】    詐欺
【裁判全文】
臺灣臺中地方法院刑事判決              95年度易字第1309號
公  訴  人  臺灣臺中地方法院檢察署檢察官
被      告  甲○○
上列被告因詐欺案件，經檢察官提起公訴（95年度偵字第3082號
），本院判決如下：
    主    文
甲○○幫助意圖為自己不法之所有，以詐術使人將本人之物交付
，處有期徒刑陸月，如易科罰金，以銀元參佰元即新臺幣玖佰元
折算壹日。
    犯罪事實
一、甲○○前因懲治盜匪條例案件，經法院於民國八十四年九月
    二十九日判處有期徒刑十二年確定，於八十八年十月二十五
    日因縮短刑期假釋出監，假釋期滿日為九十五年二月十三日
    （不構成累犯）。甲○○明知金融機構帳戶係個人理財之重
    要工具，且關係個人財產、信用之表徵，如交予他人使用，
    或經不詳年籍姓名之人無故蒐集他人之存摺、金融卡、密碼
    等帳戶資料，他人可能以該金融帳戶遂行財產上犯罪之目的
    ，竟基於幫助他人詐欺取財之不確定犯罪故意，容認他人使
    用其申辦之金融帳戶以遂行詐騙財物之犯行，而於九十四年
    十一月間某日，在不詳地點，將其於九十年八月八日在匯通
    商業銀行（嗣變更為國泰世華商業銀行）開設之帳號000
    000000000號帳戶之存摺、提款卡、密碼，交付與
    詐欺集團成員使用。嗣該詐欺集團中之一年籍姓名不詳成年
    女子，即於九十四年十一月十日撥打電話予乙○○，冒用乙
    ○○之國中同學「林雅惠」名義向乙○○詐稱：伊因支票到
    期需現金支付票款，請乙○○借予伊新臺幣（下同）五萬元
    以為周轉云云，致乙○○陷於錯誤，而於同日以臨櫃交易及
    提款機各匯款二萬元及三萬元（合計五萬元）至上開甲○○
    之銀行帳戶內。
二、案經乙○○訴由臺中市警察局第二分局報告臺灣臺中地方法
    院檢察署檢察官偵查起訴。
    理    由
一、訊據被告甲○○固坦承上開帳戶存摺及提款卡均為其自行申
    設取得，惟矢口否認有何幫助詐欺取財之犯行，辯稱：伊係
    於九十年八月八日開立上開帳戶，開戶的目的是因為買自小
    客車要分期付款使用。伊若有幫助詐欺集團的意思，不會拿
    這個使用很久的帳戶給他們。因為這個帳戶伊已經很久沒有
    使用，而且帳戶裡面也沒有錢，所以伊沒有重視它，警方因
    為本案通知伊到案說明時，伊才發現遺失。伊這個帳戶的存
    摺、提款卡平常放在家裡，遺失前那陣子是放在機車置物箱
    內。伊是將存摺、印章、寫著密碼的紙條全部都放在存摺的
    封套內，那時候伊會將這個放存摺等物品的封套放在機車置
    物箱內，是因為之前跟伊生下一個孩子的同居女友，說她要
    匯錢到伊這個帳戶內，所以伊才會把存摺等物放在機車置物
    箱內，想等她把錢匯過來後，可以去領錢云云。惟查：
（一）關於前述乙○○於九十四年十一月十日遭詐騙而匯款合計
      五萬元至上開甲○○銀行帳戶內之事實，業經被害人乙○
      ○於警詢中指述受騙情節綦詳，並有前揭甲○○帳戶開戶
      資料、存摺存款交易查詢表、入戶電匯申請書、自動櫃員
      機存戶交易明細表等件在卷可稽。
（二）按金融機構帳戶係個人理財之重要工具，且關係個人財產
      、信用之表徵，常人均知須妥慎保管。尤以被告既稱其同
      居女友曾表示要匯款至上開帳戶內，故將存摺等物放在機
      車置物箱內，可見被告對此帳戶之存摺、提款卡等物仍有
      管用支配之情形，衡情當無可能對此等重要物品之遺失毫
      無所悉，而遲至警方通知到案始發現遺失。被告所辯有悖
      常理，實難採信。
（三）又詐欺集團以他人帳戶供作詐得款項出入之帳戶，通常會
      先取得帳戶所有人之同意才使用，否則一旦帳戶所有人辦
      理掛失，被害人所匯入之款項即遭凍結無法提領，而帳戶
      所有人反可輕易辦理補發存摺、變更印鑑及密碼，將款項
      提領一空，衡以上情，犯罪集團當無甘冒此風險之理。是
      以，果若被告辯稱其所有上開帳戶資料均係遺失等情為真
      ，則持有上開帳戶資料之犯罪集團根本無法防免該帳戶所
      有人何時將辦理掛失止付，而被害人所匯入之款項是否可
      順利提領即處於不確定狀態，又豈需大費周章向他人詐欺
      取財後，要求被害人匯款至其等無法擔保確可領用之帳戶
      內，而可能平白為帳戶申請使用人牟利？故益徵被告上開
      所辯不實。本件被告所有上開銀行帳戶資料，應係被告自
      行提供予詐欺集團成員使用無訛。
（四）金融機構之帳戶一般人均可輕易申請開設，並未設有任何
      特殊之限制，此乃眾所周知之事實，依一般人之社會生活
      經驗，倘係經由合法管道之收入或支出，其於金融帳戶之
      存放及提領，本可自行向金融行庫開立帳戶後使用，殊無
      大費周章使用他人帳戶之必要，況且近來類如刮刮樂、退
      稅轉帳等詐騙案件層出不窮，詐騙集團多利用人頭帳戶做
      為出入帳戶，不僅廣為媒體所披載，亦經政府一再宣導提
      醒注意，尤以現今各地金融機構所設自動提款機莫不設定
      轉帳之警示畫面，或張貼警示標語，促請使用大眾注意，
      衡諸目前社會以電視、報紙甚至網路等管道流通資訊之普
      及程度，以及使用自動提款機從事提款、轉帳交易之頻繁
      ，苟見有陌生人不思以自己名義申請開立帳戶，反而向不
      特定人蒐集或收購他人之金融機構帳戶使用，帳戶所有人
      焉能安心將其帳戶交付收購帳戶之人，而絲毫未加懷疑其
      收集帳戶之目的即在於詐取他人財物？被告既明知詐騙集
      團多以蒐集他人帳戶供作詐騙被害人匯款之犯罪工具，而
      將其所開立之前開銀行帳戶存摺、提款卡連同密碼交予他
      人，由此顯見被告對於他人係將該帳戶用以實施詐欺犯行
      ，當可預見，且其對於該人利用其帳戶向人詐取財物，並
      無違背其本意，是被告主觀上應具有幫助他人詐取財物之
      不法犯意甚明。本件事證明確，被告犯行應堪認定。
二、被告行為後，刑法及刑法施行法業於九十四年二月二日修正
    公布，並於九十五年七月一日施行。按行為後法律有變更者
    ，適用行為時之法律，但行為後之法律有利於行為人者，適
    用最有利於行為人之法律，現行刑法第二第一項定有明文。
    此條規定乃與刑法第一條罪刑法定主義契合，而貫徹法律禁
    止溯及既往原則，係規範行為後法律變更所生新舊法律比較
    適用之準據法，是刑法第二條本身雖經修正，但刑法第二條
    既屬適用法律之準據法，本身尚無比較新舊法之問題，應一
    律適用裁判時之現行刑法第二條規定以決定適用之刑罰法律
    ，先予敘明。又以本次刑法修正之比較新舊法，應就罪刑有
    關之共犯、未遂犯、想像競合犯、牽連犯、連續犯、結合犯
    ，以及累犯加重、自首減輕暨其他法定加減原因（如身分加
    減）與加減例等一切情形，本於統一性及整體性原則，綜其
    全部罪刑之結果而為比較，亦有最高法院九十五年度第八次
    刑庭會議決議可資參照。是按：
（一）刑法第三百三十九條第一項之詐欺取財罪，法定刑得科或
      併科銀元一千元以下罰金，據修正後刑法施行法增訂第一
      條之一：「（第一項）中華民國九十四年一月七日刑法修
      正施行後，刑法分則編所定罰金之貨幣單位為新臺幣。（
      第二項）九十四年一月七日刑法修正時，刑法分則編未修
      正之條文定有罰金者，自九十四年一月七日日刑法修正施
      行後，就其所定數額提高為三十倍。但七十二六月二十六
      日至九十四年一月七日新增或修正之條文，就其所定數額
      提高為三倍」及刑法第三十三條第五款修正為：「主刑之
      種類如下：五、罰金：新臺幣一千元以上，以百元計算之
      」等規定，是依修正後之法律，刑法第三百三十九條第一
      項之詐欺取財罪所得科或併科處之罰金刑最高為新臺幣三
      萬元（一千元三十）、最低為新臺幣一千元；然依被告
      行為時之刑罰法律，即罰金罰鍰提高標準條例第一條前段
      規定之提高倍數十倍及刑法第三十三條第五款規定之罰金
      最低額一元計算，該罪之罰金刑最高為銀元一萬元，最低
      額為銀元十元，若依現行法規所定貨幣單位折算新臺幣條
      例第二條之規定換算為新臺幣，最高額雖與新法同為新臺
      幣三萬元，然最低額僅為新臺幣三十元。因此，比較上述
      修正前、後之刑罰法律，自應以被告行為時關於科或併科
      處罰金刑之法律較有利於被告。
（二）又被告行為後，刑法第三十條亦業經修正公布施行，修正
      後刑法第三十條規定：「幫助他人實行犯罪行為者，為幫
      助犯。雖他人不知幫助之情者，亦同。幫助犯之處罰，得
      按正犯之刑減輕之。」，與修正前同條規定：「幫助他人
      犯罪者，為從犯。雖他人不知幫助之情者，亦同。從犯之
      處罰，得按正犯之刑減輕之。」不同，但在本案中，修正
      後之規定並無較有利於被告之情形，依修正後刑法第二條
      第一項從舊從輕原則，應依修正前刑法第三十條第一項前
      段規定論處。
（三）再被告於犯罪時之刑法第四十一條第一項前段規定：「犯
      最重本刑為五年以下有期徒刑以下之刑之罪，而受六個月
      以下有期徒刑或拘役之宣告，因身體、教育、職業、家庭
      之關係或其他正當事由，執行顯有困難者，得以一元以上
      三元以下折算一日，易科罰金。」又被告行為時之易科罰
      金折算標準，修正前罰金罰鍰提高標準條例第二條（現已
      刪除）規定，就其原定數額提高為一百倍折算一日，則本
      件被告行為時之易科罰金折算標準，最高應以銀元三百元
      折算一日，經折算為新臺幣後，應以新臺幣九百元折算為
      一日。惟九十五年七月一日修正公布施行之刑法第四十一
      條第一項前段則規定：「犯最重本刑為五年以下有期徒刑
      以下之刑之罪，而受六個月以下有期徒刑或拘役之宣告者
      ，得以新臺幣一千元、二千元或三千元折算一日，易科罰
      金。」比較修正前後之易科罰金折算標準，以九十五年七
      月一日修正公布施行前之規定，較有利於被告，則應依刑
      法第二條第一項前段，適用修正前刑法第四十一條第一項
      前段之規定，定其折算標準。
（四）綜合上述各條文修正前、後之比較，揆諸前揭最高法院決
      議及修正後刑法第二條第一項前段、但書規定之「從舊從
      輕」原則，因被告所犯刑法第三百三十九條第一項詐欺取
      財罪，依修正前刑法第三十三條第五款規定，其法定得予
      科處之罰金刑最低額度較低，且於本件依修正後刑法關於
      幫助犯之規定，並無較有利於被告之情形，另依修正前刑
      法第四十一條第一項前段規定，其有期徒刑易科罰金之折
      算標準額度較低，是綜其全部罪刑之比較，自應一體適用
      被告行為時之法律，即修正前刑法之相關規定及罰金罰鍰
      提高標準條例第一條前段、修正前罰金罰鍰提高標準條例
      第二條規定，予以論處。
三、查前揭冒名「林雅惠」之年籍姓名不詳成年女子與其所屬詐
    欺集團成員，共同基於意圖為自己不法所有之犯意聯絡，詐
    騙被害人乙○○，渠等詐欺集團成員所為，係犯刑法第三百
    三十九條第一項之詐欺取財罪。被告提供其上開帳戶之存摺
    、提款卡及密碼資料予詐欺集團成員以為詐欺取財所用，係
    基於幫助他人詐欺取財之不確定故意，且所為屬詐欺取財罪
    構成要件以外之行為，核其所為係犯修正前刑法第三十條第
    一項、刑法第三百三十九條第一項之幫助詐欺取財罪。被告
    幫助詐欺集團成員犯詐欺取財罪，為從犯，應依修正前刑法
    第三十條第二項之規定，按正犯之刑度，減輕其刑。爰審酌
    被告提供名下帳戶供犯罪集團使用，嚴重破壞犯罪查緝工作
    ，影響社會治安及金融秩序，犯後復飾詞卸責，態度不佳等
    一切情狀，量處如主文所示之刑，並依修正前刑法第四十一
    條第一項前段及修正前罰金罰鍰提高標準條例第二條之規定
    ，諭知易科罰金之折算標準。另被告本件犯罪之型態為幫助
    他人詐欺取財，因詐欺取財之正犯是否屬於共同正犯，與被
    告應成立之罪名、刑責均無涉，且刑法上既無「共同幫助」
    之情，當亦無「幫助共同」之可言（司法院廳刑一字第一
    一○四號函亦同此見解），為免累贅，爰不於主文欄諭知被
    告幫助「共同」詐欺取財，附此敘明。
據上論斷，依刑事訴訟法第二百九十九條第一項前段，刑法第二
條第一項前段、第三百三十九條第一項，修正前刑法第三十條第
一項前段、第二項、第四十一條第一項前段，罰金罰鍰提高標準
條例第一條前段、修正前罰金罰鍰提高標準條例第二條，現行法
規所定貨幣單位折算新臺幣條例第二條，判決如主文。
中    華    民    國    95    年    10    月    25    日
                  刑事第十二庭  審判長法  官  莊深淵
                                      法  官  羅智文
                                      法  官  蔡建興
上正本證明與原本無異。
如不服本判決，應於送達後十日內向本院提出上訴狀（須附繕本
），上訴於臺灣高等法院臺中分院。
                                      書記官  黃英寬
中    華    民    國    95    年    10    月    25    日
附錄論罪科刑法條
刑法第三百三十九條：
意圖為自己或第三人不法之所有，以詐術使人將本人或第三人之
物交付者，處五年以下有期徒刑、拘役或科或併科一千元以下罰
金。
以前項方法得財產上不法之利益或使第三人得之者，亦同。
前二項之未遂犯罰之。


司法院資訊處製作；財團法人民間司法改革基金會備份。
